ACORDAO-COMPLETO-2506722

ACÓRDÃO 2273/2022 ATA 12/2022 - PRIMEIRA CÂMARA

VISTOS, relatados e discutidos estes autos de Tomada de Contas Especial - TCE instaurada pelo Fundo Nacional de Desenvolvimento da Educação - FNDE em desfavor de Jônatas Ventura dos Santos (CPF: XXX.178.665-XX) , ex-prefeito do município de Barra do Rocha/BA, gestão 2009-2012, em razão da não comprovação da regular aplicação dos recursos repassados pela União, em 2010, no âmbito do Programa Nacional de Apoio ao Transporte do Escolar (Pnate) ;
ACORDAM os Ministros do Tribunal de Contas da União, reunidos em sessão de 1ª Câmara, ante as razões expostas pelo Relator, em:
9.1. julgar irregulares as contas de Jônatas Ventura dos Santos (CPF: XXX.178.665-XX) , exprefeito do Município de Barra do Rocha/BA, gestão 2009-2012, com fundamento nos arts. 1º, inciso I, 16, inciso III, alíneas "b" e "c", da Lei 8.443/1992, c/c com os arts. 1º, inciso I, e 209, incisos II e III, do RI/TCU; 
9.2. condenar o responsável mencionado no subitem anterior, com fundamento no art. 19, caput, da Lei 8.443/1992, c/c o art. 210 do RI/TCU, ao pagamento das importâncias a seguir especificadas, com a fixação do prazo de 15 (quinze) dias, a contar da notificação, para comprovar, perante este Tribunal, em respeito ao art. 23, inciso III, alínea "a", da Lei 8.443/1992, c/c art. 214, inciso III, alínea "a", do RI/TCU, o recolhimento dívida aos cofres do Fundo Nacional de Desenvolvimento da Educação - FNDE, atualizada monetariamente e acrescida dos juros de mora, calculados a partir da data indicada até a data do efetivo recolhimento e com abatimento de valores acaso já satisfeitos, nos termos da legislação vigente:
	 Data de ocorrência
	Valor histórico (R$) 

	21/5/2010
	7.863,33

	24/8/2010
	7.863,33

	1/9/2010
	1.000,00

	4/11/2010
	747,00

	29/11/2010
	219,03

	10/12/2010
	8.100,00

9.3. aplicar ao responsável Jônatas Ventura dos Santos (CPF: XXX.178.665-XX) , a multa prevista no art. 57 da Lei 8.443/1992, c/c o art. 267 do Regimento Interno do TCU, no valor de R$ 4.000,00 (quatro mil reais) , fixando-lhe o prazo de 15 (quinze) dias, a contar da notificação, para que comprove, perante o Tribunal (art. 214, inciso III, alínea "a", do Regimento Interno do TCU) , o recolhimento da dívida aos cofres do Tesouro Nacional, atualizada monetariamente desde a data deste acórdão até a data do efetivo recolhimento, se paga após o vencimento, na forma da legislação em vigor;
9.4. autorizar, desde logo, nos termos do art. 28, inciso II, da Lei 8.443/1992, a cobrança judicial da dívida, caso não atendidas as notificações;
9.5. autorizar, desde logo, caso solicitado e o processo não tenha sido remetido para cobrança judicial, o pagamento das dívidas em até 36 (trinta e seis) parcelas mensais e consecutivas, nos termos do art. 26 da Lei 8.443/1992, c/c o art. 217 do Regimento Interno/TCU, fixando-se o vencimento da primeira parcela em 15 (quinze) dias, a contar do recebimento da notificação, e o das demais a cada 30 (trinta) dias, devendo incidir sobre cada valor mensal os correspondentes acréscimos legais, na forma prevista na legislação em vigor, sem prejuízo de alertar a responsável de que a falta de comprovação do recolhimento de qualquer parcela implicará o vencimento antecipado do saldo devedor;
9.6. remeter cópia desta decisão ao Procurador-Chefe da Procuradoria da República no Estado da Bahia, nos termos dos arts. 16, § 3º, da Lei 8.443/1992 e 209, § 7º, do Regimento Interno/TCU, para a adoção das medidas que considerar cabíveis;
9.7. notificar o Fundo Nacional de Desenvolvimento da Educação e o responsável da presente decisão.

Tomada de contas especial instaurada pelo Fundo Nacional de Desenvolvimento da Educação - FNDE em desfavor de ex-prefeito do Município de Barra do Rocha/BA, gestão 2009-2012, em razão da não comprovação da regular aplicação dos recursos repassados pela União, em 2010, no âmbito do Programa Nacional de Apoio ao Transporte do Escolar (Pnate).

Primeira Câmara

Município de Barra do Rocha - BA.

3. Interessados/Responsáveis:
3.1. Interessado: Fundo Nacional de Desenvolvimento da Educação (00.378.257/0001-81).
3.2. Responsável: Jonatas Ventura dos Santos (XXX.178.665-XX).

13.1. Ministros presentes: Walton Alencar Rodrigues (Presidente) e Vital do Rêgo (Relator).
13.2. Ministro-Substituto convocado: Weder de Oliveira.

VITAL DO RÊGO

Adoto como relatório a instrução de mérito elaborada no âmbito da Secretaria de Controle Externo de Tomada de Contas Especial - SecexTCE (peça 38) , que contou com a anuência do corpo gerencial da referida unidade técnica (peças 39 e 40) e do representante do MPTCU, em parecer lançado à peça 41, a seguir transcrita com os ajustes de forma pertinentes:
INTRODUÇÃO
Cuidam os autos de tomada de contas especial instaurada pelo Fundo Nacional de Desenvolvimento da Educação, em desfavor de Jônatas Ventura dos Santos (CPF: XXX.178.665-XX) , em razão de não comprovação da regular aplicação dos recursos repassados pela União ao Município de Barra do Rocha por força do Programa Nacional de Apoio ao Transporte Escolar (Pnate) , no exercício de 2010.
HISTÓRICO
Em 22/9/2020, com fundamento na IN/TCU 71/2012, alterada pela IN/TCU 76/2016 e DN/TCU 155/2016, o dirigente da instituição Fundo Nacional de Desenvolvimento da Educação autorizou a instauração da tomada de contas especial (peça 1) . O processo foi registrado no sistema e-TCE com o número 2592/2020.
Os recursos repassados pelo FNDE ao município de Barra do Rocha - BA, no âmbito do Programa Nacional de Apoio ao Transporte Escolar (Pnate) - exercício 2010, totalizaram R$ 72.741,30 (peça 3) . 
O fundamento para a instauração da Tomada de Contas Especial, conforme consignado na matriz de responsabilização elaborada pelo tomador de contas, foi a constatação da seguinte irregularidade: 
Não aprovação da prestação de contas, tendo em vista não constar o cadastro do Conselho Social - CACS no registro do Sistema de Cadastro de Conselhos do FUNDEB do FNDE, contrariando o disposto na Resolução CD/FNDE nº 14, de 08 de abril de 2010, impossibilitando-se, dessa forma, atestar a boa e regular aplicação dos recursos no objeto do programa, uma vez que não foi possível afirmar se o Senhor Wiade Carlos de Alcântara que assinou o Parecer Conclusivo do Conselho Social - CACS é o presidente ou vice-presidente do Conselho.
O responsável arrolado na fase interna foi devidamente comunicado e, diante da ausência de justificativas suficientes para elidir a irregularidade e da não devolução dos recursos, instaurou-se a tomada de contas especial.
No relatório (peça 18) , o tomador de contas concluiu que o prejuízo importaria no valor original de R$ 72.972,67, imputando-se a responsabilidade a Jônatas Ventura dos Santos, Prefeito, no período de 1/1/2009 a 31/12/2012, na condição de gestor dos recursos. 
Em 26/10/2020, a Controladoria-Geral da União emitiu o relatório de auditoria (peça 22) , em concordância com o relatório do tomador de contas. O certificado de auditoria e o parecer do dirigente do órgão de controle interno concluíram pela irregularidade das presentes contas (peças 23 e 24) .
Em 23/11/2020, o ministro responsável pela área atestou haver tomado conhecimento das conclusões contidas no relatório e certificado de auditoria, bem como do parecer conclusivo do dirigente do órgão de controle interno, manifestando-se pela irregularidade das contas, e determinou o encaminhamento do processo ao Tribunal de Contas da União (peça 25) .
Na instrução inicial (peça 28) , analisando-se os documentos nos autos, concluiu-se pela necessidade de realização de citação para a seguinte irregularidade: 
1.1. Irregularidade 1: não comprovação da boa e regular aplicação dos recursos federais repassados ao município de Barra do Rocha - BA, no âmbito do Programa Nacional de Apoio ao Transporte Escolar, exercício de 2010 (PNATE/2010) , em face da ilegitimidade do signatário do Parecer Conclusivo do Conselho Social - CACS/FUNDEB.
9.1.1. Evidências da irregularidade: documento técnico presente nas peças 11 e 18.
9.1.2. Normas infringidas: art. 37, caput, c/c o art. 70, parágrafo único, da Constituição da República Federativa do Brasil; art. 93, do Decreto-lei 200/1967; art. 66, do Decreto 93.872/1986; Resolução CD/FNDE nº 14, de 08 de abril de 2009.
9.1.3. Débitos relacionados ao responsável Jônatas Ventura dos Santos (CPF: XXX.178.665-XX) :
	Data de ocorrência
	Valor histórico (R$) 

	22/4/2010
	7.863,33

	21/5/2010
	7.863,33

	23/6/2010
	7.863,33

	22/7/2010
	7.863,33

	24/8/2010
	7.863,33

	1/9/2010
	1.000,00

	23/9/2010
	7.863,33

	20/10/2010
	7.863,33

	4/11/2010
	747,00

	29/11/2010
	219,03

	30/11/2010
	7.863,33

	10/12/2010
	8.100,00

9.1.4. Cofre credor: Fundo Nacional de Desenvolvimento da Educação.
9.1.5. Responsável: Jônatas Ventura dos Santos (CPF: XXX.178.665-XX) .
9.1.5.1.Conduta: apresentar prestação de contas com Parecer Conclusivo do CACS/FUNDEB assinado por pessoa sem legitimidade para atestar a regularidade na utilização dos recursos federais repassados à municipalidade à conta do PNATE/2010.
9.1.5.2. Nexo de causalidade: a conduta descrita impediu o estabelecimento do nexo causal entre as possíveis despesas efetuadas com os recursos recebidos, no âmbito do instrumento em questão, no exercício de 2010.
9.1.5.3. Culpabilidade: não há excludentes de ilicitude, de culpabilidade e de punibilidade; é razoável supor que o responsável tinha consciência da ilicitude de sua conduta; era exigível conduta diversa da praticada, qual seja, desincumbir-se do seu dever por meio da apresentação de parecer conclusivo assinado por signatário legitimado para tanto. 
9.1.6. Encaminhamento: citação.
Em cumprimento ao pronunciamento da unidade (peça 30) , foi efetuada citação do responsável, nos moldes adiante:
 Jônatas Ventura dos Santos - promovida a citação do responsável, conforme delineado adiante:
	Comunicação: Ofício 67300/2020 - Seproc (peça 33) 
Data da Expedição: 8/1/2021
Data da Ciência: 10/2/2021 (peça 34) 
Nome Recebedor: Antônio Santana dos Santos
Observação: Ofício enviado para o endereço do responsável, conforme pesquisa na base de dados no sistema da Receita Federal, custodiada pelo TCU.
Fim do prazo para a defesa: 25/2/2021
	
Conforme Despacho de Conclusão das Comunicações Processuais (peça 37) , as providências inerentes às comunicações processuais foram concluídas. 
Transcorrido o prazo regimental, o responsável Jônatas Ventura dos Santos permaneceu silente, devendo ser considerado revel, nos termos do art. 12, § 3º, da Lei 8.443/1992.
ANÁLISE DOS PRESSUPOSTOS DE PROCEDIBILIDADE DA IN/TCU 71/2012
Avaliação de Viabilidade do Exercício do Contraditório e Ampla Defesa
Verifica-se que não houve o transcurso de mais de dez anos desde o fato gerador sem que tenha havido a notificação do responsável pela autoridade administrativa federal competente (art. 6º, inciso II, c/c art. 19 da IN/TCU 71/2012, modificada pela IN/TCU 76/2016) , uma vez que o fato gerador da irregularidade sancionada ocorreu em 10/12/2010, haja vista que o vencimento do prazo para prestação de contas deu-se em 15/4/2011, e o responsável foi notificado sobre a irregularidade pela autoridade administrativa competente conforme abaixo:
1.2. Jônatas Ventura dos Santos, por meio do ofício acostado à peça 12, recebido em 21/1/2018, conforme AR (peça 13) .
Valor de Constituição da TCE 	
Verifica-se, ainda, que o valor atualizado do débito apurado (sem juros) em 1/1/2017 é de R$ 111.731,31, portanto superior ao limite mínimo de R$ 100.000,00, na forma estabelecida conforme os arts. 6º, inciso I, e 19 da IN/TCU 71/2012, modificada pela IN/TCU 76/2016. 
OUTROS PROCESSOS/DÉBITOS NOS SISTEMAS DO TCU COM OS MESMOS RESPONSÁVEIS
Informa-se que foi encontrado processo no Tribunal com o mesmo responsável:
	Responsável
	Processos

	Jônatas Ventura dos Santos
	Processo 001.871/2014-5 [TCE, encerrado]
Processo 001.965/2014-0 [TCE, encerrado]
Processo 010.833/2014-5 [TCE, encerrado]
Processo 001.747/2016-9 [CBEX, encerrado]
Processo 001.748/2016-5 [CBEX, encerrado]
Processo 019.712/2015-4 [CBEX, encerrado]
Processo 019.711/2015-8 [CBEX, encerrado]
Processo 031.983/2015-4 [CBEX, encerrado]

A tomada de contas especial está, assim, devidamente constituída e em condição de ser instruída.
EXAME TÉCNICO
Da validade das notificações:
Preliminarmente, cumpre tecer breves considerações sobre a forma como são realizadas as comunicações processuais no TCU. A esse respeito, destacam-se o art. 179, do Regimento Interno do TCU (Resolução 155, de 4/12/2002) e o art. 4º, inciso III, § 1º, da Resolução TCU 170, de 30 de junho de 2004, in verbis:
Art. 179. A citação, a audiência ou a notificação, bem como a comunicação de diligência, farse-ão:
I - mediante ciência da parte, efetivada por servidor designado, por meio eletrônico, fac-símile, telegrama ou qualquer outra forma, desde que fique confirmada inequivocamente a entrega da comunicação ao destinatário;
II - mediante carta registrada, com aviso de recebimento que comprove a entrega no endereço do destinatário;
III - por edital publicado no Diário Oficial da União, quando o seu destinatário não for localizado
 (...) 
Art. 3º As comunicações serão dirigidas ao responsável, ou ao interessado, ou ao dirigente de órgão ou entidade, ou ao representante legal ou ao procurador constituído nos autos, com poderes expressos no mandato para esse fim, por meio de:
I - correio eletrônico, fac-símile ou telegrama;
II - servidor designado;
III - carta registrada, com aviso de recebimento;
IV - edital publicado no Diário Oficial da União, quando o seu destinatário não for localizado, nas hipóteses em que seja necessário o exercício de defesa.
Art. 4º. Consideram-se entregues as comunicações:
I - efetivadas conforme disposto nos incisos I e II do artigo anterior, mediante confirmação da ciência do destinatário;
II - realizadas na forma prevista no inciso III do artigo anterior, com o retorno do aviso de recebimento, entregue comprovadamente no endereço do destinatário;
III - na data de publicação do edital no Diário Oficial da União, quando realizadas na forma prevista no inciso IV do artigo anterior.
§ 1º O endereço do destinatário deverá ser previamente confirmado mediante consulta aos sistemas disponíveis ao Tribunal ou a outros meios de informação, a qual deverá ser juntada ao respectivo processo.
 (...) 
Bem se vê, portanto, que a validade da citação via postal não depende de que o aviso de recebimento seja assinado pelo próprio destinatário da comunicação, o que dispensa, no caso em tela, a entrega do AR em "mãos próprias". A exigência da norma é no sentido de o Tribunal verificar se a correspondência foi entregue no endereço correto, residindo aqui a necessidade de certeza inequívoca. 
Não é outra a orientação da jurisprudência do TCU, conforme se verifica dos julgados a seguir transcritos:
São válidas as comunicações processuais entregues, mediante carta registrada, no endereço correto do responsável, não havendo necessidade de que o recebimento seja feito por ele próprio (Acórdão 3648/2013-TCU-Segunda Câmara, Relator Min. José Jorge) ;
É prescindível a entrega pessoal das comunicações pelo TCU, razão pela qual não há necessidade de que o aviso de recebimento seja assinado pelo próprio destinatário. Entregandose a correspondência no endereço correto do destinatário, presume-se o recebimento da citação. (Acórdão 1019/2008-TCU-Plenário, Relator Min. Benjamin Zymler) ;
As comunicações do TCU, inclusive as citações, deverão ser realizadas mediante Aviso de Recebimento - AR, via Empresa Brasileira de Correios e Telégrafos, bastando para sua validade que se demonstre que a correspondência foi entregue no endereço correto. (Acórdão 1526/2007-TCU-Plenário, Relator Min. Aroldo Cedraz) .
A validade do critério de comunicação processual do TCU foi referendada pelo Supremo Tribunal Federal, nos termos do julgamento do MS-AgR 25.816/DF, por meio do qual se afirmou a desnecessidade da ciência pessoal do interessado, entendendo-se suficiente a comprovação da entrega do "AR" no endereço do destinatário:
Ementa: agravo regimental. Mandado de segurança. Desnecessidade de intimação pessoal das decisões do tribunal de contas da união. art. 179 do regimento interno do TCU. Intimação do ato impugnado por carta registrada, iniciado o prazo do art. 18 da lei nº 1.533/51 da data constante do aviso de recebimento. Decadência reconhecida. Agravo improvido.
O envio de carta registrada com aviso de recebimento está expressamente enumerado entre os meios de comunicação de que dispõe o Tribunal de Contas da União para proceder às suas intimações.
O inciso II do art. 179 do Regimento Interno do TCU é claro ao exigir apenas a comprovação da entrega no endereço do destinatário, bastando o aviso de recebimento simples. 
Da revelia do responsável Jônatas Ventura dos Santos
No caso vertente, a citação do responsável se deu em endereços provenientes da base de CPFs da Receita Federal, em sistema custodiado pelo TCU. A entrega dos ofícios citatórios nesses endereços ficou comprovada. Adicionalmente, o responsável compareceu aos autos, em 3/3/2021, solicitando prorrogação do prazo para defesa (peça 35) , concedido com base em delegação de competência concedida pelo Relator, Ministro Vital do Rêgo (peça 36) , o que evidencia a certeza inequívoca de que tomou conhecimento dos fatos apurados nesta TCE.
Nos processos do TCU, a revelia não leva à presunção de que seriam verdadeiras todas as imputações levantadas contra os responsáveis, diferentemente do que ocorre no processo civil, em que a revelia do réu opera a presunção da verdade dos fatos narrados pelo autor (Acórdão 1009/2018-TCU-Plenário, Relator Min. Bruno Dantas; 2369/2013 - TCU - Plenário, Relator Min. Benjamin Zymler e 2449/2013 - TCU - Plenário, Relator Min. Benjamin Zymler) . Dessa forma, a avaliação da responsabilidade do agente não pode prescindir da prova existente no processo ou para ele carreada. 
Ao não apresentar sua defesa, o responsável deixou de produzir prova da regular aplicação dos recursos sob sua responsabilidade, em afronta às normas que impõem aos gestores públicos a obrigação legal de, sempre que demandados pelos órgãos de controle, apresentar os documentos que demonstrem a correta utilização das verbas públicas, a exemplo do contido no art. 93 do Decreto-Lei 200/1967: "Quem quer que utilize dinheiros públicos terá de justificar seu bom e regular emprego na conformidade das leis, regulamentos e normas emanadas das autoridades administrativas competentes." 
Mesmo as alegações de defesa não sendo apresentadas, considerando o princípio da verdade real que rege esta Corte, procurou-se buscar, em manifestações do responsável na fase interna desta Tomada de Contas Especial, se havia algum argumento que pudesse ser aproveitado a seu favor. 
Os argumentos apresentados na fase interna (peça 8) não elidem as irregularidades apontadas.
Cumpre, ainda, apontar que consta dos autos o Ofício nº 16984/2018/Seopc/Copra/Cgapc/ Difin-FNDE, de 30/5/2018 (peça 9) , em que se informou ao responsável "que sua defesa não foi acatada por esta Autarquia, uma vez que não foi encaminhada a documentação que comprove a titularidade do Senhor Wiade Carlos de Alcântara, que assinou o Parecer, como Presidente do colegiado, à época da execução dos recursos repassados à conta da entidade no valor de R$ 72.741,30" e que "caso não seja possível o envio da documentação, a Senhora Genice Vieira Fernandes, atual Presidente, poderá assinar um novo Parecer com base no que foi realizado à época, desde que encaminhe justificativas e que a situação do registro do conselho esteja regular no Sistema de Conselhos do FNDE". O responsável atestou o recebimento da comunicação na data de 13/6/2018, conforme AR à peça 10, não tomando, porém, as medidas necessárias para regularizar a situação.
No âmbito do Tribunal, a importância do parecer do Conselho de Acompanhamento Social como elemento necessário à comprovação da regular aplicação dos recursos repassados fica evidenciada pela jurisprudência do TCU, conforme se depreende dos fragmentos dos acórdãos abaixo transcritos:
O Parecer do Conselho de Acompanhamento e Controle do Fundeb, previsto no art. 18, inciso II, da Resolução/CD/FNDE 14, de 8/4/2009, é peça de fundamental importância para a análise da prestação de contas, visto que evidencia a avaliação procedida por seus membros, pertencentes à comunidade local, sobre a regularidade da aplicação dos recursos públicos e os resultados alcançados. Nesse sentido, destaco excerto do Voto do e. Ministro José Múcio Monteiro condutor do Acórdão 2305/2017-TCU-Segunda Câmara:
"o ex-Prefeito (..) deixou de anexar o parecer do Conselho de Acompanhamento e Controle Social (CACS-Fundef) sobre a conformidade do uso do dinheiro público.
2. Como órgão à parte da administração municipal, com representatividade popular e próximo dos fatos, os conselhos de controle social têm isenção e legitimidade para testemunhar se os recursos confiados à prefeitura foram bem geridos. Daí ser indispensável a sua manifestação junto com as respectivas prestações de contas".
Com efeito, entendo que sua ausência injustificada tem o condão de macular as contas apresentadas pelo responsável, provocando a impugnação dos valores repassados ao município e, por conseguinte, a responsabilização do ex-prefeito, com o julgamento pela irregularidade das contas, a condenação em débito e a aplicação da multa legal, consoante proposta uníssona aventada pela unidade instrutiva, chancelada pelo MP/TCU.  (Acórdão 2002/2018-TCU-Primeira Câmara, Relator: Ministro Augusto Sherman) 
Deve-se salientar que tais conselhos promovem o controle dos programas federais que são executados em âmbito municipal, de sorte que a ausência de pareceres por eles emitidos acerca da regularidade na utilização dos recursos federais repassados à municipalidade, devidamente assinado por seus representantes, tem o condão de macular as contas apresentadas, a exemplo do decidido no âmbito do Acórdão 4811/2016-TCU-Segunda Câmara, que teve por relatora a ilustre Ministra Ana Arraes:
A ausência do parecer do Conselho de Alimentação Escolar  (CAE) , contendo manifestação conclusiva do referido conselho, em documento assinado por seu titular e demais integrantes, impede a comprovação da boa e regular aplicação dos valores federais recebidos à conta do Programa Nacional de Alimentação Escolar.
Em se tratando de processo em que a parte interessada não se manifestou acerca das irregularidades imputadas, não há elementos para que se possa efetivamente aferir e reconhecer a ocorrência de boa-fé na conduta do responsável, podendo este Tribunal, desde logo, proferir o julgamento de mérito pela irregularidade das contas, conforme os termos dos §§ 2º e 6º do art. 202 do Regimento Interno do TCU. (Acórdão 2064/2011-TCU-Primeira Câmara (relator Min. Ubiratan Aguiar) , 6.182/2011-TCU-1ª Câmara (relator Min. Weber de Oliveira) , 4.072/2010-TCU-1ª Câmara (Relator Min. Valmir Campelo) , 1.189/2009-TCU-1ª Câmara (Relator Min. Marcos Bemquerer) , 731/2008-TCU-Plenário (Relator Min. Aroldo Cedraz) .
Dessa forma, o responsável Jônatas Ventura dos Santos deve ser considerado revel, nos termos do art. 12, § 3º, da Lei 8.443/1992, devendo as contas serem julgadas irregulares, condenando-o ao débito apurado e aplicando-lhe a multa prevista no art. 57 da Lei 8.443/1992.
Prescrição da Pretensão Punitiva
Vale ressaltar que a pretensão punitiva do TCU, conforme Acórdão 1441/2016-TCU-Plenário, Relator Min. Benjamin Zymler, que uniformizou a jurisprudência acerca dessa questão, subordina-se ao prazo geral de prescrição indicado no art. 205 do Código Civil, que é de dez anos, contado da data de ocorrência da irregularidade sancionada, nos termos do art. 189 do Código Civil, sendo este prazo interrompido pelo ato que ordenar a citação, a audiência ou a oitiva do responsável.
No caso em exame, não ocorreu a prescrição, uma vez que a irregularidade sancionada ocorreu em 10/12/2010, e o ato de ordenação da citação ocorreu em 3/12/2020.
CONCLUSÃO
Em face da análise promovida na seção "Exame Técnico", verifica-se que o responsável Jônatas Ventura dos Santos não logrou comprovar a boa e regular aplicação dos recursos, instado a se manifestar, optou pelo silêncio, configurando a revelia, nos termos do § 3º, do art. 12, da Lei 8.443/1992. Ademais, inexistem nos autos elementos que demonstrem a boa-fé do responsável ou a ocorrência de outras excludentes de culpabilidade.
Verifica-se também que não houve a prescrição da pretensão punitiva, conforme análise já realizada.
Tendo em vista que não constam dos autos elementos que permitam reconhecer a boa-fé do responsável, sugere-se que as suas contas sejam julgadas irregulares, nos termos do art. 202, § 6º, do Regimento Interno do TCU, com a imputação do débito atualizado monetariamente e acrescido de juros de mora, nos termos do art. 202, § 1º do Regimento Interno do TCU, descontado o valor eventualmente recolhido, com a aplicação da multa prevista no art. 57 da Lei 8.443/1992.
Por fim, como não houve elementos que pudessem modificar o entendimento acerca das irregularidades em apuração, mantém-se a matriz de responsabilização presente na peça 27.
PROPOSTA DE ENCAMINHAMENTO
Diante do exposto, submetemos os autos à consideração superior, propondo ao Tribunal:
considerar revel o responsável Jônatas Ventura dos Santos (CPF: XXX.178.665-XX) , para todos os efeitos, dando-se prosseguimento ao processo, com fulcro no art. 12, § 3º, da Lei 8.443/1992; 
julgar irregulares, nos termos dos arts. 1º, inciso I, 16, inciso III, alíneas b e c, da Lei 8.443/1992, c/c os arts. 19 e 23, inciso III, da mesma Lei, as contas do responsável Jônatas Ventura dos Santos (CPF: XXX.178.665-XX) , condenando-o ao pagamento das importâncias a seguir especificadas, atualizadas monetariamente e acrescidas dos juros de mora, calculadas a partir das datas discriminadas até a data da efetiva quitação do débito, fixando-lhe o prazo de quinze dias, para que comprove, perante o Tribunal, o recolhimento das referidas quantias aos cofres do Fundo Nacional de Desenvolvimento da Educação, nos termos do art. 23, inciso III, alínea "a", da citada lei, c/c o art. 214, inciso III, alínea "a", do Regimento Interno do TCU. 
	Débitos relacionados ao responsável Jônatas Ventura dos Santos (CPF: XXX.178.665-XX) :
	Data de ocorrência
	Valor histórico (R$) 

	22/4/2010
	7.863,33

	21/5/2010
	7.863,33

	23/6/2010
	7.863,33

	22/7/2010
	7.863,33

	24/8/2010
	7.863,33

	1/9/2010
	1.000,00

	23/9/2010
	7.863,33

	20/10/2010
	7.863,33

	4/11/2010
	747,00

	29/11/2010
	219,03

	30/11/2010
	7.863,33

	10/12/2010
	8.100,00

Valor atualizado do débito (com juros) em 30/7/2021: R$ 157.216,40.
aplicar ao responsável Jônatas Ventura dos Santos (CPF: XXX.178.665-XX) , a multa prevista no art. 57 da Lei 8.443/1992 c/c o art. 267 do Regimento Interno do TCU, fixando-lhe o prazo de quinze dias, a contar da notificação, para que comprove, perante o Tribunal (art. 214, III, alínea "a", do Regimento Interno do TCU) , o recolhimento da dívida aos cofres do Tesouro Nacional, atualizada monetariamente desde a data do acórdão que vier a ser proferido por este Tribunal até a data do efetivo recolhimento, se paga após o vencimento, na forma da legislação em vigor;
autorizar, desde logo, a cobrança judicial das dívidas, caso não atendida a notificação, na forma do disposto no art. 28, inciso II, da Lei 8.443/1992;
autorizar também, desde logo, se requerido, com fundamento no art. 26, da Lei 8.443, de 1992, c/c o art. 217, §§ 1º e 2º do Regimento Interno do TCU, o parcelamento da (s) dívida (s) em até 36 parcelas, incidindo, sobre cada parcela, corrigida monetariamente, os correspondentes acréscimos legais, fixando-lhe o prazo de quinze dias, a contar do recebimento da notificação, para comprovar, perante o Tribunal, o recolhimento da primeira parcela, e de trinta dias, a contar da parcela anterior, para comprovar os recolhimentos das demais parcelas, devendo incidir, sobre cada valor mensal, atualizado monetariamente, os juros de mora devidos, no caso do débito, na forma prevista na legislação em vigor, alertando o responsável de que a falta de comprovação do recolhimento de qualquer parcela importará o vencimento antecipado do saldo devedor, nos termos do § 2º do art. 217 do Regimento Interno deste Tribunal; 
enviar cópia do Acórdão a ser prolatado à Procuradoria da República no Estado da Bahia, nos termos do § 3º do art. 16 da Lei 8.443/1992, c/c o § 7º do art. 209 do Regimento Interno do TCU, para adoção das medidas cabíveis; e
enviar cópia do Acórdão que vier a ser proferido ao Fundo Nacional de Desenvolvimento da Educação e ao responsável, para ciência;
informar à Procuradoria da República no Estado da Bahia, ao Fundo Nacional de Desenvolvimento da Educação e ao responsável que a presente deliberação, acompanhada do Relatório e do Voto que a fundamenta, está disponível para a consulta no endereço www.tcu.gov.br/acordaos, além de esclarecer que, caso requerido, o TCU poderá fornecer sem custos as correspondentes cópias, de forma impressa; e
informar à Procuradoria da República no Estado da Bahia que, nos termos do parágrafo único do art. 62 da Resolução TCU 259/2014, os procuradores e membros do Ministério Público credenciados nesta Corte podem acessar os presentes autos de forma eletrônica e automática, ressalvados apenas os casos de eventuais peças classificadas como sigilosas, as quais requerem solicitação formal.
É o Relatório.

não há.

Procurador Júlio Marcelo de Oliveira.

TOMADA DE CONTAS ESPECIAL. TRANSFERÊNCIA DE RECURSOS PARA O MUNICÍPIO DE BARRA DO ROCHA/BA. PROGRAMA NACIONAL DE APOIO AO TRANSPORTE DO ESCOLAR - PNATE. EXERCÍCIO 2010. ILEGITIMIDADE DO SIGNATÁRIO DO PARECER CONCLUSIVO DO CONSELHO SOCIAL - CACS/FUNDEB. CITAÇÃO DO EX-PREFEITO. REVELIA. EXISTÊNCIA DE DOCUMENTOS APTOS A DEMONSTRAR A REGULARIDADE DE PARTE DAS DESPESAS REALIZADAS. CONTAS IRREGULARES. DÉBITO. MULTA. NOTIFICAÇÃO.

TOMADA DE CONTAS ESPECIAL (TCE)

Secretaria de Controle Externo de Tomada de Contas Especial (SecexTCE).

Em apreciação, tomada de contas especial instaurada pelo Fundo Nacional de Desenvolvimento da Educação - FNDE em desfavor de Jônatas Ventura dos Santos, ex-prefeito do Município de Barra do Rocha/BA, gestão 2009-2012, em razão da não comprovação da regular aplicação dos recursos repassados pela União, em 2010, àquela municipalidade, no montante de R$ 72.741,30, no âmbito do Programa Nacional de Apoio ao Transporte do Escolar (Pnate) .
Na fase interna desta TCE, o parecer do tomador de contas (peça 18) e o relatório de auditoria da Controladoria-Geral da União - CGU (peça 22) foram no sentido de ocorrência de prejuízo ao Erário no valor total transferido, com imputação da responsabilidade pelo referido dano ao Sr. Jônatas Ventura dos Santos. Em adição, opinaram pela irregularidade das contas apresentadas.
A rejeição das presentes contas, na fase interna, foi motivada pela não comprovação da boa e regular aplicação dos recursos federais repassados ao citado município no âmbito do Pnate/2010, em face da ilegitimidade do signatário do Parecer Conclusivo do Conselho Social - Cacs/Fundeb (peça 8, p. 2) , uma vez que não foi possível afirmar se o Senhor Wiade Carlos de Alcântara, que assinou o mencionado Parecer, é o presidente ou vice-presidente do dito Conselho.
No âmbito desta Corte de Contas, o ex-prefeito Jônatas Ventura dos Santos foi devidamente citado (peça 33) pela irregularidade mencionada, cuja ciência se deu nos termos do Aviso de Recebimento - AR que consta da peça 34. Transcorrido o prazo regimental, o referido responsável manteve-se silente, razão pela qual a Secretaria de Controle Externo de Tomada de Contas Especial - SecexTCE considerou-o revel, nos termos do art. 12, § 3º, da Lei 8.443/1992, e promoveu a instrução de mérito do feito.
Em pronunciamentos uniformes às peças 38 a 40, a SecexTCE pugna pelo julgamento das presentes contas pela irregularidade, com a condenação do ex-prefeito pela totalidade do débito relativo aos recursos do Pnate/2010 transferidos ao Município de Barra do Rocha/BA e aplicação da multa prevista no art. 57 da Lei 8.443/1992, proposta que contou com a anuência do MPTCU, conforme se observa do Parecer à peça 41.
Feito esse ligeiro resumo, passo a decidir.
Manifesto minha concordância parcial com os pareceres prévios, pelas razões que passo a expor.
Reconheço, de plano, a revelia do responsável, Sr. Jônatas Ventura dos Santos (CPF: 572.178.665-53) , nos termos do art. 12, § 3º, da Lei 8.443/1992, pois, apesar de devidamente citado (peças 33 e 34) , optou por permanecer silente frente ao chamamento aos autos por este TCU. Dá-se, assim, ordinário prosseguimento ao processo.
Com relação ao mérito, entendo que a assinatura do parecer conclusivo do Cacs/Fundeb por pessoa não legitimada, o que, no plano factual, equivaleria à inexistência de tal documento, por si só, não é motivo determinante a permitir a imputação de débito ao responsável, quando, dos autos, puder se concluir que os documentos a eles carreados são hábeis a comprovar a regularidade das despesas realizadas, incluindo o nexo de causalidade entre os recursos federais transferidos e as referidas despesas.
A despeito disso, a ausência do controle social, que deveria ter sido exercido pelo Cacs sobre a aplicação dos mencionados recursos, constitui irregularidade grave a macular as contas em análise.
Acerca do tema, defendi esses posicionamentos no âmbito do Acórdão 1697/2020-TCU-Plenário, do qual fui relator. Na ocasião, em que se apreciou recurso de revisão contra decisão que havia imputado débito a ex-gestor municipal, em sede de TCE, pela utilização irregular de recursos do Fundo Nacional de Assistência Social - FNAS, parte do débito imputado pela decisão adversada foi revista em sede recursal, mesmo inexistindo parecer do Conselho Municipal de Assistência Social - CMAS.
Na oportunidade, foram trazidos novos elementos de prova, como notas de empenho, cheques, recibos e/ou notas fiscais e extratos bancários correspondentes, permitindo a conciliação bancária e a devida comprovação do nexo de causalidade.
Referido decisum, contudo, manteve parte do débito cujo nexo de causalidade não pôde ser comprovado, bem como o julgamento das contas pela irregularidade, ante a conclusão de que a ausência do parecer do CMAS consubstanciou irregularidade grave.  
Nesse mesmo sentido, cito trecho do voto condutor do Acórdão 3003/2021-TCU-Segunda Câmara, de relatoria do eminente Ministro-Substituto Marcos Bemquerer, em que Sua Excelência assim se manifestou: 
20. Desse modo, ante a ausência do parecer conclusivo acerca da aprovação, ou não, da execução do programa pelo referido conselho, deveria o ex-gestor comprovar a boa e regular aplicação dos recursos por meio de outros meios lícitos de prova, de forma a suprir a ausência do parecer do controle social, com documentos complementares. Contudo, o ex-alcaide não trouxe aos autos elementos suficientes para tal.
No caso concreto em apreciação, estão presentes os elementos de prova aptos a demonstrar a regular utilização de parte dos recursos federais repassados a título de Pnate/2010, notadamente o nexo de causalidade entre os repasses realizados ao Município de Barra do Rocha/BA e as despesas por ele executadas. 
Vale o registro de que todos os pagamentos foram realizados à empresa F. dos Morais Locadora de Veículo ME, CNPJ 07.628.927/0001-10, conforme se observa do Demonstrativo da Execução da Receita e da Despesa e de Pagamentos Efetuados (peça 6, p. 3) .
Nesse sentido, apresentam-se a seguir, na forma de tabela, os documentos que, desde que comprovada sua existência nos autos, estariam aptos a demonstrar a regular utilização dos recursos do Pnate/2010. Por um lado, são apontados os extratos bancários que demonstram que os recursos saíram da conta bancária específica do referido programa (coluna "Extrato Bancário") . Por outro, enumeramse os comprovantes que demonstrariam a efetiva utilização dos recursos na execução do referido programa, a exemplo do número do cheque utilizado para pagamento (coluna "Cheque") , data de sua emissão e o seu valor (colunas "Data" e "Valor") , da nota fiscal correspondente (coluna "Nota Fiscal") e do respectivo Recibo (coluna "Recibo") .
	Item
	Cheque 
	Data
	Valor
	Nota Fiscal
	Recibo
	Extrato Bancário

	1
	850265 - peça 6, p. 48
	22/4/2010
	R$ 7.863,33
	153 - peça 6, p. 47
	Peça 6, p. 47
	Peça 6, p. 6

	2
	850267 - peça 6, p. 51
	23/6/2010
	R$ 7.863,33
	164 - peça 6, p. 50
	Não inform.
	Peça 6, p. 31

	3
	850268 - não inform.
	22/7/2010
	R$ 7.863,33
	166 - peça 6, p. 53
	Peça 6, p. 53
	Peça 6, p. 33

	4
	850270 - peça 6, p. 60
	23/9/2010
	R$ 7.863,33
	171 - peça 6, p. 59
	Peça 6, p. 57
	Peça 6, p. 37

	5
	850271 - peça 6, p. 63
	20/10/2010
	R$ 7.863,33
	173 - peça 6, p. 63
	Não inform.
	Peça 6, p. 39

	6
	850274 - peça 6, p. 66
	30/11/2010
	R$ 7.863,33
	179 - peça 6, p. 65
	Não inform.
	Peça 6, p. 41

	7
	850401 - peça 6, p. 70
	10/12/2010
	R$ 8.100,00
	Não informado
	Peça 6, p. 68
	Peça 6, p. 43

Da tabela acima, observa-se que apenas os itens 1 e 4, destacados, possuem documentação completa a comprovar a regularidade das despesas a que se referem, inclusive, com as respectivas datas de emissão compatíveis entre si, razão pela qual, do total do débito apurado pela unidade técnica deve ser abatido o montante de R$ 15.726,66.
De igual modo, no que se refere às informações que integram o item 3, apesar de não ter sido localizado o cheque de número 850268 a que ele se refere, observa-se, por meio do extrato bancário anexo (peça 7, p. 2, e peça 6, p. 33) o desconto do referido cheque da conta bancária associada ao Pnate no dia 22/07/2010, a constituir motivo suficiente a também afastar o débito correspondente de R$ 7.863,33.
As despesas que integram os itens 2, 5, e 6 da tabela acima mencionada não possuem os comprovantes de recibo associados. Entendo, contudo, que as ausências ora declinadas não comprometem a regularidade na realização das respectivas despesas, na medida em que os cheques ali assinalados foram emitidos em favor da empresa F. dos Morais Locadora de Veículo ME e as datas da emissão e os valores das notas fiscais a que elas se referem são aderentes às informações que constam dos extratos bancários mencionados, a caracterizar, a meu sentir, falha de natureza formal, razão pela qual deve ser afastado o débito correspondente de R$ 23.589,99.
Relativamente ao item 7 da tabela anterior, em que está ausente a nota fiscal respectiva, bem como quanto aos outros pagamentos realizados no âmbito do Pnate/2010 e que sequer nela figuraram, dada a insuficiência de documentos a corroborar eventual regularidade em sua aplicação, entendo que não estão aptos a serem considerados aderentes às normas que regem a execução físico-financeira de recursos federais transferidos ao citado programa.
Quanto às questões processuais levantadas pela SecexTCE, relativas à validade das notificações endereçadas ao responsável, à continuidade da apuração procedida nesta TCE mesmo diante da revelia do ex-prefeito e à inocorrência da prescrição da pretensão punitiva nos termos do Acórdão 1441/2016-TCU-Plenário, manifesto minha total aderência aos argumentos por ela levantados e transcritos no relatório precedente a justificar os posicionamentos técnicos descritos. 
Ante o exposto, pugno para que as presentes contas sejam julgadas irregulares, com a condenação em débito do responsável, nos termos do que restou assentado neste voto, e aplicação da multa prevista no art. 57 da Lei 8.443/1992.
Com essas considerações, voto para que o Tribunal aprove a minuta de Acórdão que ora submeto à consideração deste Colegiado.
TCU, Sala das Sessões, em 26 de abril de 2022.
Ministro VITAL DO RÊGO 
Relator